臺灣臺南地方法院刑事判決　　　　　　　100年度訴字第303號
公　訴　人　臺灣臺南地方法院檢察署檢察官
被　　　告　羅永強
輔　佐　人　羅玉珍
選任辯護人　彭大勇律師
　　　　　　林士龍律師
上列被告因強盜等案件，經檢察官提起公訴（100年度偵字第361
9號），本院判決如下：
    主  文
羅永強犯竊盜罪，累犯，處有期徒刑肆月；又犯攜帶兇器強盜罪
，累犯，處有期徒刑陸年陸月，扣案玩具手槍（含金屬彈匣壹個
）壹支、黃色手提袋壹只、口罩壹個、太陽眼鏡壹付、半罩式安
全帽壹頂，均沒收；又犯攜帶兇器強盜罪，累犯，處有期徒刑陸
年陸月，扣案玩具手槍（含金屬彈匣壹個）壹支、黃色手提袋壹
只、口罩壹個、太陽眼鏡壹付、半罩式安全帽壹頂，均沒收。應
執行有期徒刑玖年陸月，扣案玩具手槍（含金屬彈匣壹個）壹支
、黃色手提袋壹只、口罩壹個、太陽眼鏡壹付、半罩式安全帽壹
頂，均沒收。
    事  實
一、羅永強曾犯幫助恐嚇犯行，於民國九十九年六月十五日經臺
    灣高等法院臺南分院以九十九年度上易字第三一九號判決判
    處有期徒刑四月確定，甫於九十九年七月三十日易科罰金執
    行完畢。又羅永強前於九十六年間因竊盜、搶奪等案件，分
    別經本院以九十五年度簡字第三六九二號判處有期徒刑五月
    確定（竊盜）、九十六年度訴字第一八六號判處有期徒刑六
    月（竊盜）、一年六月（搶奪），並定應執行有期徒刑一年
    十月確定、以九十六年度簡字第一三一三號判處有期徒刑三
    月確定（竊盜）；羅永強又因於九十五年間為強盜犯行，於
    九十八年四月九日經臺灣高等法院臺南分院以九十八年度上
    訴字第二二四號判處有期徒刑六年，經上訴後，於一００年
    二月十七日經最高法院以一００年度台上字第六九三號判決
    上訴駁回確定，上開竊盜、搶奪及強盜等四案，嗣於一００
    年五月二十三日，經臺灣高等法院臺南分院以一００年度聲
    字第四一一號裁定定應執行有期徒刑七年二月確定，現並入
    監執行中。
二、詎羅永強猶不知悔改，於下列時、地，為下述竊盜及強盜等
    犯行：
(一)、於一００年三月八日凌晨一時許，在臺南市○區○○路一八
    八號前，見林文彬所有車牌號碼ＲＺＧ－５６３號輕型機車
    （價值約新臺幣〈下同〉五千元）無人看守之際，竟意圖為
    自己不法之所有，以自備機車鑰匙一支開啟機車電門而竊得
    該機車供己騎用。
(二)、於一００年三月八日凌晨三時十一分許，基於意圖為自己不
    法所有之強盜犯意，趁二十四小時營業之便利商店於午夜或
    清晨時分僅有一名店員看守之機會，騎乘上開竊得之機車至
    位於臺南市○區○○路一九三號統一便利商店（下稱「崇學
    超商」），身穿黑色夾克、頭戴半罩式安全帽、戴太陽眼鏡
    、口罩，並持黃色手提袋內裝客觀上足對人之生命、身體、
    安全構成威脅之兇器螺絲起子及玩具手槍（含金屬彈匣一個
    、橘色滑套、無槍管）各一支，且以該玩具手槍為脅迫之工
    具，羅永強入內後，左手持該黃色手提袋，右手則伸進該袋
    內並發出「喀」的聲音，並持該黃色手提袋指向店員程崇祐
    ，且對程崇祐喝稱「搶劫、把錢交出」等語，足令程崇祐認
    羅永強持有真槍，而以此脅迫之方式，使程崇祐不能抗拒，
    程崇祐旋至櫃台打開收銀機取出二千八百元交予羅永強，羅
    永強得逞後隨即離去。
(三)、又於一００年三月八日凌晨三時十六分許，另基於意圖為自
    己不法所有之強盜犯意，趁二十四小時營業之便利商店於午
    夜或清晨時分僅有一名店員看守之機會，騎乘上開竊得之機
    車至位於臺南市○區○○路一段一九九號統一便利超商（下
    稱「東門超商」），身穿同上黑色夾克、頭戴半罩式安全帽
    、戴太陽眼鏡、口罩，並持上開黃色手提袋內裝客觀上足對
    人之生命、身體、安全構成威脅之兇器上開螺絲起子及玩具
    手槍（含金屬彈匣一個、橘色滑套、無槍管）各一支，且以
    該玩具手槍為脅迫之工具，羅永強入內後，左手持同上黃色
    手提袋，右手伸進該袋內作握槍的動作，且對店員蕭甫霖喝
    稱「把錢拿出來，你放心，你把錢拿出來我就不會開槍」等
    語，足令蕭甫霖認羅永強持有真槍，而以此脅迫之方式，使
    店員蕭甫霖不能抗拒，蕭甫霖旋至櫃台打開收銀機取出現金
    一千元交付予羅永強，羅永強得逞後因嫌金額過少，隨後自
    行至收銀機再行強取二千四百元，惟因蕭甫霖為讓羅永強至
    收銀機自行取財，隨即退出收銀機而與羅永強擦身而過，並
    因此察覺該黃色手提袋內裝橘色滑套之槍枝疑似玩具槍，旋
    即向前欲搶下該黃色手提袋及攔阻羅永強，致羅永強未能得
    逞取得該二千四百元，且經路人林得泰報警後，為警據報前
    來將羅永強逮捕，並扣得現金三千四百元、二千八百元、玩
    具手槍一支、自備機車鑰匙一支、螺絲起子一支、口罩一個
    、太陽眼鏡一付、半罩式安全帽一頂、黃色手提袋一只及上
    開機車一部（機車業已發還林文彬）等物，始悉上情。
三、案經程崇祐訴由臺南市政府警察局第一分局移送臺灣臺南地
    方法院檢察署檢察官偵查起訴。
    理  由
壹、程序部分（證據能力部分）：
一、按被告以外之人於審判外之陳述，經當事人於審判程序同意
    作為證據，法院審酌該言詞陳述或書面陳述作成時之情況，
    認為適當者，亦得為證據。當事人、代理人或辯護人於法院
    調查證據時，知有刑事訴訟法第一百五十九條第一項不得為
    證據之情形，而未於言詞辯論終結前聲明異議，視為有前項
    之同意，刑事訴訟法第一百五十九條之五定有明文。查證人
    即「崇學超商」之店員程崇祐、「東門超商」之店員蕭甫霖
    及路人林得泰於警詢中之證述，均為被告以外之人於審判外
    之陳述而屬傳聞證據，及本判決所引用之公訴人及被告於偵
    、審中所提出，暨本院依職權所調取之各項具傳聞性質之證
    據資料，公訴人、被告及其選任辯護人於本院審判程序中對
    於前述相關具傳聞性質之證據資料之證據能力，或表示無意
    見，或表示同意作為證據，且迄於言詞辯論終結前亦未聲明
    異議。本院審酌上開各項證據資料作成之情況，核無違法取
    證或其他瑕疪，且為證明本件犯罪事實所必要之重要關係事
    項，認為以之作為證據為適當，上開證人程崇祐、蕭甫霖及
    林得泰於審判外之陳述及其他相關證據資料，自得採為證據
    ，合先敘明。
二、又按刑事訴訟法第一百五十九條之一第二項雖規定，被告以
    外之人於偵查中向檢察官所為之陳述，除顯有不可信之情況
    者外，得為證據。惟該被告以外之人（含共同被告、共犯、
    被害人、證人等），於偵查中向檢察官所為之陳述，性質上
    仍屬傳聞證據（即審判外之陳述），然因檢察官依法有訊問
    被告、證人及鑑定人之權，證人、鑑定人且須具結，而檢察
    官向被告以外之人所取得之陳述，原則上均能遵守法律規定
    ，不致違法取供，其可信性極高，為兼顧理論與實務，因而
    規定除顯有不可信之情況者外，得為證據（參考刑事訴訟法
    第一百五十九條之一立法理由）。故被告以外之人於偵查中
    向檢察官所為之陳述，既已依法具結，即有證據能力。經查
    ，證人程崇祐及蕭甫霖於偵查中向檢察官所為之陳述，係就
    待證事實有重要關係之親身知覺、體驗事實所為之陳述，即
    居於證人之地位，依第一百八十六條第一項規定命其具結，
    使證人知悉其有據實陳述之義務，以擔保其證言之真實性，
    該供述證據即具證據能力，而檢察官於偵查中既已踐行人證
    之法定訊問程式，揆諸前揭規定，證人程崇祐及蕭甫霖於偵
    查中具結向檢察官所為之陳述，即得作為證據。
貳、實體部分：
一、被告所為犯罪事實二(一)竊盜部分：
    上揭被告竊盜機車之犯行，迭據被告於警詢、偵查及本院審
    理時供承在卷，並據證人即被害人林文彬於警詢時證述在卷
    ，復有贓物認領保管單一紙、警政知識聯網－車籍系統一紙
    、被告行竊之自備機車鑰匙一支與遭竊機車之照片二幀及臺
    南市政府警察局車輛尋獲輸入單一紙附卷（詳警卷第二二頁
    、第三五頁、第三八頁、第四三頁、第五三頁）可稽。綜上
    ，足認被告上開自白，核與事實相符，其竊盜之犯行事證明
    確，堪以認定。
二、被告所為犯罪事實二(二)及二(三)加重強盜部分：
    訊據被告固坦承於前揭時間，身穿黑色夾克、頭戴半罩式安
    全帽、戴太陽眼鏡、口罩，並持黃色手提袋一只，內裝玩具
    手槍一支，分別前入「崇學超商」及「東門超商」，且在「
    崇學超商」內拿取現金二千八百元置入黃色手提袋內離去，
    及在「東門超商」內拿取玩金三千四百元，然尚未離去即遭
    店員蕭甫霖及路人林得泰攔阻而被警方逮捕等情，惟矢口否
    認有何加重強盜犯行，並辯稱：案發時被告雖有持扣案之玩
    具手槍一支至「崇學超商」及「東門超商」內，但當時槍身
    及滑套是分開的狀態，不是組合好的，且被告並不知道黃色
    手提袋內另置有螺絲起子一支；又被告並未向店員程崇祐說
    要搶劫，亦未向店員蕭甫霖喝稱把錢拿出來，你放心，你把
    錢拿出來被告就不會開槍等語；另依證人程崇祐、蕭甫霖之
    證述，可知被告在「崇學超商」及「東門超商」內，既無向
    證人程崇祐、蕭甫霖表示袋子裡面是裝何種物品，亦無將袋
    子裡之物品拿出，在「崇學超商」時可能是被告將右手伸入
    袋子中，因碰撞而發生「喀」之聲音，導致證人程崇祐「誤
    以為」袋子內有手槍，因此產生畏懼而未反抗，另在「東門
    超商」時，可能是被告將右手伸入袋子中，導致證人蕭甫霖
    「誤以為」袋子內有手槍，因此產生畏懼而未反抗，進而讓
    被告去收銀機拿錢，被告此等部分所為均應不構成強盜罪，
    而係構成強制罪或恐嚇財罪；在「東門超商」被告至收銀機
    拿錢後，隨即被店員蕭甫霖發現被告所持係玩具槍，且旋即
    上前搶下黃色手提袋，期間僅間隔幾秒鐘而已，難認被告取
    得之財物已置於被告之實力支配下，故被告在「東門超商」
    所為，縱認屬強盜行為，亦僅能論以未遂而非既遂；又被告
    有精神方面的病史，且智商程度偏低，被告於為本件強盜犯
    行時，應係處於精神障礙之狀態云云。經查：
(一)、證人即案發時擔任「崇學超商」之店員程崇祐於一００年五
    月十八日本院審理時到庭結證：一００年三月八日案發時店
    內只有伊一人，被告當時頭載半罩式安全帽、載口罩及太陽
    眼鏡，一進入超商內講話雖不太清楚，但意思是要搶劫，被
    告當時左手拿黃色手提袋，右手伸進該袋內像扣板機的動作
    ，發出「喀」很像槍的聲音，並拿著袋子指著伊，期間被告
    叫伊把錢交出來，伊認為被告持有手槍會害怕，就將收銀機
    打開並拿二千八百元現金交給被告，但被告並未告知知袋子
    內裝何物，亦未從袋子內拿出東西來，且伊並沒有看到袋子
    內裝何物等語（詳本院卷(二)第三十頁至第三八頁）。
(二)、證人即案發時擔任「東門超商」之店員蕭甫霖於一００年五
    月十八日本院審理時到庭結證：一００年三月八日案發時店
    內只有伊一人，被告當時頭載半罩式安全帽、載口罩及太陽
    眼鏡，一進入超商內被告左手拿黃色手提袋，右手伸進該袋
    內作握槍的動作，被告並向伊說把錢拿出來，他就不會開槍
    ，伊因認被告持有類似槍枝的東西會害怕，就打開收銀機拿
    一千元現金給被告，後被告表示說就這樣而已嗎？伊便叫被
    告自己拿，伊即自收銀機處退開，被告便自己至收銀機處拿
    錢，即勘驗時監視畫面一分二十七秒至一分二十九秒左右之
    時，嗣伊於監視畫面一分三十二秒發現被告所持黃色袋子內
    之東西係橘色滑套疑似假槍之物，而於監視畫面一分三十四
    秒左右出手搶被告所持之黃色手提袋，並與之發生拉扯及扭
    打，後由路人林得泰幫忙逮捕被告，經清點後共被搶三千四
    百元，但被告未從袋子內拿出東西來，且伊一開始並沒有看
    到袋子內裝何物等語（詳本院卷(二)第四一頁至第五一頁）。
(三)、證人即一００年三月八日案發後獲報至現場處之員警李文成
    於一００年五月十八日本院審理時到庭結證：一００年三月
    八日伊獲報後有至「東門超商」處理本件強盜案件，伊到達
    現場時被告坐在地上，超商外面走廊上有一黃色手提袋，伊
    打開手提袋裡面有一支螺絲起子及一支玩具手槍，且玩具手
    槍是完整的，即槍身與彈匣結合在一起，並非分開的狀態等
    語（詳本院卷(二)第十九頁至第二二頁、第二四頁、第二七頁
    、第二八頁）。
(四)、又被告持以至「崇學超商」及「東門超商」犯案之玩具手槍
    一支，經本院於一００年五月十八日及同年六月二十二日當
    庭勘驗，其結果如下（詳本院卷(二)第十八頁、第一０四頁）
    ：
１、扣案玩具手槍為橘色滑套，橘色滑套為塑膠材質內有金屬材
    質。
２、扣案玩具手槍沒有槍管，槍身部分為金屬材質，部分為塑膠
    材質。橘色滑套及槍身可以組合成一支槍之外型；另將金屬
    彈匣裝入槍身後，滑套即與槍身固定不會掉落。
３、扣案玩具手槍含金屬彈匣一個。
４、經當庭丈量玩具手槍長約二十二公分、高約十五．五公分。
５、扣案玩具手槍槍身與滑套分離或組合，未裝上彈匣時，均無
    法扣板機擊發，但可扳動擊錘發出「答答」聲音。
６、扣案玩具手槍槍身與滑套組合並裝上彈匣時，無法扣板機擊
    發，但仍可扳動擊錘發出「答答」的聲音。
(五)、是依證人李文成前揭證述可知，被告犯案後經警至現場扣得
    之黃手提袋內，確有螺絲起子一支，及橘色滑套與槍身結合
    而成內有金屬彈匣之玩具手槍一枝，且依上開勘驗結果亦可
    知，橘色滑套及槍身組合成一槍枝外型，並將金屬彈匣裝入
    槍身後，滑套即與槍身固定不會掉落，又此時雖無法扣板機
    擊發，但仍可扳動擊錘發出「答答」之聲音。另再參以被告
    於一００年三月八日偵查中即供陳：「（問：你袋子內還帶
    有一把螺絲起子做何用？）那本來就是放在裡面的．．．」
    等語；其再於同年三月八日本院羈押庭訊問時供陳「（問：
    除此之外，購物袋內還有何物？）一支螺絲起子．．．」等
    語（分別詳偵查卷第三四頁；本院１００年度聲羈字第八二
    號聲請羈押卷第六頁）。準此，堪認被告辯稱案發當時槍身
    及滑套是分開的狀態，不是組合好的，且並不知道黃色手提
    袋內另置有螺絲起子一支等情，顯係事後圖卸之詞，不足採
    憑。
(六)、被告如何於前揭時間，至「崇學超商」、「東門超商」為強
    盜犯行，已據證人程崇祐、蕭甫霖於本院審理時結證如前，
    且據證人程崇祐於警、偵訊證述：案發時被告告訴伊要搶劫
    ，叫伊打開收銀機把錢交給他等情，及證人蕭甫霖於警、偵
    訊供證：案發時被告並稱把錢拿出來，你放心，你把錢拿出
    來我就不會開槍，伊害怕就打開收銀機將約一千元交給被告
    ，被告說不夠，後來被告就自己去收銀機拿錢，於被告在收
    銀機拿錢時，伊自被告身後看到被告的槍好像是玩具槍，就
    趁被告拿錢時去搶被告的袋子，且與被告發生拉扯，而店內
    總共被搶三千四百元等情在卷（分別詳警卷第八頁及偵查卷
    第六三頁；警卷第十頁反面及偵查卷第六四頁），再參以前
    揭被告供認之事實及其於一００年三月八日偵查中與一００
    年三月十八日羈押送審時均坦認強盜犯行（分別詳偵查卷第
    三四頁及本院卷(一)第十三頁），並佐以被告於本院審理時復
    供承：伊於案發時確有叫證人程崇祐及蕭甫霖將錢拿出來給
    伊等語（詳本院卷(二)第一０七頁、第一０八頁），及其於警
    詢時供陳其因要犯案怕被他人認出來，所以才戴半罩式安全
    帽、黑色墨鏡及紅花格子口罩等情（詳警卷第四頁）。此外
    ，並有臺南市政府警察局第一分局搜索筆錄一份、扣押物品
    目錄一紙、程崇祐、蕭甫霖領回遭強盜現金之贓物認領保管
    單二紙、現場監視器翻拍照片二十幀、刑案現場照片、遭強
    盜之現金與犯案工具照片十九幀存卷（詳警卷第十八頁至第
    二一頁、第二三頁、第二四頁、第二九頁至第三八頁）足參
    ，堪認證人程崇祐、蕭甫霖前揭證述屬實可信。
(七)、按強盜罪之強暴、脅迫，祇須抑壓被害人之抗拒或使被害人
    身體上、精神上，處於不能抗拒之狀態為已足，其暴力縱未
    與被害人身體接觸，仍不能不謂有強暴、脅迫行為（最高法
    院二十二年上字第三一七號判例意旨參照）。又按攜帶假手
    槍，冒充真槍以威脅事主，奪取財物，已達於使人不能抗拒
    之程度，應成立強盜罪；上訴人奪取財物時，用手放入衣袋
    ，裝作手槍，顯已達於以強暴、脅迫至使被害人不能抗拒之
    程度，自係刑法第三百二十八條第一項之強盜罪，而非第三
    百二十五條第一項之搶奪罪（最高法院二十六年滬上字第九
    號、二十七年滬上字第十五號判例意旨參照）。查本件被告
    分別於凌晨三時十一分許、十六分許，此夜深人稀之際，騎
    乘其甫竊得之上開輕型機車，分別至「崇學超商」及「東門
    超商」，且身穿黑色夾克、頭戴半罩式安全帽、戴太陽眼鏡
    、口罩，並分別以左手持上開黃色手提袋內裝外型酷似真槍
    之玩具手槍，右手則伸進該袋內並發出「喀」的聲音，並持
    該黃色手提袋指向「崇學超商」之店員程崇祐，及在「東門
    超商」店員蕭甫霖面前為右手伸進該袋內作握槍之動作，並
    分別向僅有一人看店之「崇學超商」店員程崇祐，及「東門
    超商」店員蕭甫霖，分別喝稱「搶劫、把錢交出」及「把錢
    拿出來，你放心，你把錢拿出來我就不會開槍」等語，足令
    程崇祐、蕭甫霖二人認被告持有真槍，且依本件案發時之時
    間、場所、被告所著服裝及所持物件、在場人數等情以觀，
    ，並參酌上開最高法院判例意旨，被告此部分所為，在客觀
    上自足以使被害人程崇祐、蕭甫霖心生畏懼，壓制其等意思
    自由，且被害人程崇祐、蕭甫霖亦因被告之脅迫行為不敢為
    任何舉動，而遵命開啟收銀機，並交付金錢予被告，或任令
    被告至收銀機強取金錢，足認已至使被害人程崇祐、蕭甫霖
    處於不能抗拒之狀態，而應成立強盜罪，被告辯稱其此部分
    所為，應僅構成強制罪或恐嚇財罪云云，尚不足採。
(八)、又按強盜罪之既遂與否，以已未得財產為標準，上訴人既已
    取得被害人甲二百八十元、乙四百零二元、丙一千二百三十
    元、丁二百元、戊四百元、己一千四百元，其犯罪即已既遂
    ，縱其喝令甲、乙、丙三人再交付手錶未曾得手，亦不過其
    取得之財物範圍有多寡而已，並不影響於犯罪之既遂（最高
    法院六十七年台上字第五八三號判例意旨參照）。再按強盜
    罪既、未遂之區別，以行為人是否已將被害人之財物監管權
    ，移置於行為人自己實力支配下為準；易言之，一旦行為人
    將被害人監管之財物，易手取得，致使被害人於一定之時間
    、空間內喪失控制權，而客觀上移歸行為人實力支配者，犯
    罪即屬既遂，行為人是否將之裝入自己口袋或提物袋，或離
    開現場，並非所問（最高法院九十九年度台上字第五二三八
    號判決意旨參照）。查本件被告於前揭時間，在「東門超商
    」內，對店員蕭甫霖施前揭脅迫行為，使店員蕭甫霖不能抗
    拒，蕭甫霖旋至櫃台打開收銀機取出現金一千元交付予被告
    ，被告因嫌金額過少，隨後自行至收銀機再行強取二千四百
    元，已詳如前述，且被告於本院審理時復明確供承：其在「
    東門超商」拿取三千四百元，但尚未離去即遭店員蕭甫霖攔
    阻而遭警方查獲等語（詳本院卷(一)第五一頁刑事準備書狀；
    本院卷(一)第六十頁反面）。是被告在「東門超商」內，顯已
    先自店員蕭甫霖處取得現金一千元，且因嫌金額太少，而可
    隨後自行至收銀機再拿取二千四百元，而未見店員蕭甫霖對
    被告掌控此一千元現金之行為有所攔阻或反擊等積極作為。
    準此，被告就此先行取得之現金一千元部分，已將店員蕭甫
    霖監管之財物一千元，易手取得，致使店員蕭甫霖於一定之
    時間、空間內喪失控制權，而客觀上移歸被告之實力支配下
    ，依前揭最高法院判例及判決意旨，被告此部分所為，核屬
    強盜既遂行為，此與被告是否將該此一千元現金裝入自己口
    袋或黃色手提袋，甚或離開案發之現場等情無關。至被告嗣
    後自行至收銀機再行拿取之二千四百元部分，被告於甫拿取
    後，因店員蕭甫霖隨即察覺被告所持黃色手提袋內裝之槍枝
    疑似玩具槍，旋即向前欲搶下該黃色手提袋及攔阻被告，且
    依證人蕭甫霖於本院審理時之前揭證述可知，被告自拿取該
    二千四百元迄證人蕭甫霖發現被告持有玩具槍而上前揭攔阻
    ，間隔僅數秒而已，是在此極短時間、密接空間下，客觀上
    難認被告已將其甫拿取之現金二千四百元移歸其實力支配下
    ，是此部分被告應僅成立強盜未遂罪。
(九)、被告羅永強雖又辯稱：其有精神方面的病史，且智商程度偏
    低，於為本件強盜犯行時，應係處於精神障礙之狀態云云，
    並提出三軍總醫院門診病歷、財團法人奇美醫院台南分院診
    斷證明書及國防醫學院三軍總醫院附設民眾診療服務處診斷
    證明書各一紙為證（詳警卷第五十頁；偵查卷第三六頁、第
    三七頁）。然查：
１、本件經依職權調取被告至奇美醫療財團法人奇美醫院、國防
    醫學院三軍總醫院及殷建智精神科診所就診之相關病歷資料
    （分別詳本院卷(一)第一０三頁至第一二八頁、第一三０頁至
    第一四五頁、第九九頁至第一０一頁），並檢附被告、證人
    程崇祐、蕭甫霖、林得泰等人之警、偵訊筆錄送行政院衛生
    署嘉南療養院為精神鑑定，其鑑定結論認：「綜合以上所述
    羅員（按即被告）之過去生活史、犯案經過、身體檢查、精
    神狀態檢查與心理衡鑑結果，研判其就『犯行時』之精神狀
    態：羅員目前意識清楚，其並無酒精或物質濫用史，智力測
    驗為輕度智能不足水準，鑑定過程中雖有陳述幻覺經驗，但
    並無明顯精神症狀干擾，就現有之資料判斷，羅員目前並未
    達因精神障礙或心智缺陷，致不能辨識其行為違法或欠缺依
    其辨識而行為之能力，或辨識其行為違法或依其辨識而行為
    之能力顯著減低之程度，亦即未達心神喪失或精神耗弱之程
    度。羅員於鑑定過程中自述一００年三月八日當天連續大量
    服用殷醫師開立之Ｍｏｄｉｐａｎｏｌ後失憶，完全否認記
    得案情經過，Ｍｏｄｉｐａｎｏｌ係用於失眠病患治療，大
    部分病人在恢復正常睡眠習慣後幾天就可以停止治療。口服
    錠劑應於睡前服用。其劑量若為一殷性失眠約０．５－１ｍ
    ｇ，若為其他種安眠藥無效之症狀可增至２ｍｇ，切記應睡
    前服用，其藥物半衰期約為１８－２６小時（活性代謝物：
    ３６－２００小時）屬於長效型安眠藥，在服用大量劑量時
    會造成前行性失憶而導致無法回憶當時發生之事情，但因此
    安眠藥屬於中樞神經抑制劑，因此其與犯罪之關聯，多與失
    憶及腦部功能被抑制而無法抵抗相關，如性侵害或被偷竊、
    搶奪財物等。但本案羅員犯案時，能準備黑夾克、安全帽、
    太陽眼鏡、口罩，並持黃色手提袋內裝玩具手槍一支，作為
    脅迫工具，並可持玩具手槍口語脅迫店員交付財物，並尋找
    其他目標，此類計劃性行為多為大腦前額業皮質掌控，就臨
    床判斷，應與服用Ｍｏｄｉｐａｎｏｌ所造成之前行性失憶
    與腦部功能抑制不符。」等語，有該院一００年六月二十一
    日嘉南司字第一０００００四三三五號函檢送之司法精神鑑
    定報告書一份在卷（詳本院卷(二)第七二頁至第七八頁）足憑
    。
２、經參酌上開鑑定意見，以及被告於一００年三月八日案發後
    於同日上午七時許製作第一次警詢筆錄時，即表示其意識清
    楚，並帶同警方至其臺南市○○路○段一００巷十六號一樓
    之住處執行搜索（詳警卷第六頁）；嗣於同日上午九時許製
    作第二次警詢筆錄時，被告就其如何竊取被害人林文彬上開
    輕型機車之過程均能明確交待，且針對證人程崇祐、蕭甫霖
    指述其如何至「崇學超商」及「東門超商」持槍行搶等情，
    其回應問題無礙，且尚答辯證人程崇祐所陳沒有完全屬實，
    證人蕭甫霖未拿錢給他，證人蕭甫霖見面就打他，證人蕭甫
    霖說的並不實在云云，並明確供述其因要犯案怕他人認出來
    ，所以才載半罩式安全帽、黑色墨鏡及紅花格子口罩等語（
    詳警卷第二頁至第四頁）；後於同日晚上七時三十分許在臺
    灣臺南地方法院檢察署於檢察官訊問時，均能具體回應檢察
    官之問題，甚且明確辯稱其所持之槍係橘色的，會分開來，
    如果拿出來會被發現是玩具槍，如果真要強盜的話，就會用
    噴漆把它噴成黑色的等語（詳偵查卷第三四頁）。況被告為
    遂行本件強盜犯行，尚知購買玩具手槍以為脅迫他人之工具
    ，且為避免遭他人認出，而載半罩式之安全帽、戴太陽眼鏡
    及口罩，更以竊得之機車為其交通工具，顯係一有計劃性之
    強盜行為。另被告於為強盜之過程中，並向證人程崇祐喝稱
    「搶劫、把錢交出」等語，及對證人蕭甫霖喝稱「把錢拿出
    來，你放心，你把錢拿出來我就不會開槍」等語，且綜觀被
    告為本案二件強盜犯行之經過、細節，被告尚認證人蕭甫霖
    交付之金錢太少而主動至收銀機拿錢等情，暨證人蕭甫霖證
    述被告於案發時之神態、聲音、動作等情均很正常等語（詳
    本院卷第四六頁正面），未見被告於案發時有何明顯陷於精
    神障礙或心智缺陷之情。
３、綜合上情，本院認被告於為本件強盜當時，其精神狀態並無
    何明顯異於常人之處，難認被告於為強盜犯行時，有何因精
    神障礙或其他心智缺陷，致不能辨識其行為違法或欠缺依其
    辨識而行為之能力，或因精神障礙或其他心智缺陷，致其辨
    識行為違法或依其辨識而行為之能力，顯著減低之情，自無
    適用刑法第十九條之規定，認被告有不罰或減輕其刑之餘地
    。雖證人程崇祐於本院審理時證稱：被告案發時講話不太清
    楚、很小聲、走路有點晃等語（詳本院卷(一)第三三頁），惟
    造成上情之原因諸多，可能出於行搶時緊張、慌亂等情所致
    ，難據此即逕認被告於案發時處於精神障礙或其他心智缺陷
    之狀態；另證人李文成於本院審理雖亦證述：伊在案發現場
    時，從被告之眼神及言詞上判斷，認為被告精神上有一點點
    不正常等語（詳本院卷(二)第二三頁、第二四頁）；又被告聲
    請傳喚之證人陳育微於一００年六月二十二日本院審理時雖
    到庭證稱：本件案發前一日即一００年三月七日，被告大概
    從早上九時三十分至下午五時左右，大都待在其服務址設臺
    南市○○區○○路一五０號之「金玉堂文具店」內，期間被
    告有陸陸續續外出，當時被告給伊的感覺眼睛無神半閉著，
    一直流鼻涕，一直看東西，東摸西摸，然後自言自語，感覺
    被告怪怪的，好像有在吸藥，或被附身，跟正常人不太一樣
    ，且伊問被告問題，被告都講到別的地方，講話顛三倒四等
    語（詳本院卷(二)第八四頁至第八六頁、第九三頁），然證人
    李文成係獲報至案發現場處理、觀察後，而為上開證述，證
    人陳育微係於看店之過程中斷斷續續觀察被告及與被告接觸
    後，而為上開證言，其等觀察之時間過於短暫、判斷之面向
    過於片面，而未如前揭１、２所述連續、完整，且其二人亦
    僅證稱被告精神上有一點點不正常、跟正常人不太一樣、感
    覺被告怪怪的、講話顛三倒四而已，而非謂被告當時之精神
    狀態已明顯異於常人，據此縱認被告於強盜時已處於精神障
    礙或其他心智缺陷，亦難認被告已達不能辨識其行為違法或
    欠缺依其辨識而行為之能力，或其辨識行為違法或依其辨識
    而行為之能力，有顯著減低之情。況陳育微亦證述：被告當
    時穿著很正常，且當天下午被告剛好看到櫃台旁做姓名貼的
    單子及廣告文宣，就說做姓名貼比較方便不用再填寫名字，
    遂請伊製作姓名貼，並有付錢等語（詳本院卷(二)第八九頁至
    第九一頁），顯見被告能為日常之交易行為，實難認被告有
    何精神障礙或其他心智缺陷之情。準此，自難據證人程崇祐
    、李文成及陳育微上揭證詞，而為有利於被告之認定，被告
    前揭所辯，自不足取。
(十)、綜上所述，堪認證人程崇祐、蕭甫霖二人於本院審理時所為
    上揭被告如何為強盜財物犯行之證言為可採，且本案「崇學
    超商」及「東門超商」之現場監視錄影光碟，復經本院二次
    當庭勘驗在卷（詳本院卷(一)第八九頁、第九十頁；本院卷(二)
    第十七頁、第四十頁、第四一頁），另路人林得泰如何協助
    證人蕭甫霖在「東門超商」前逮獲被告乙節，亦據證人林得
    泰於警詢時證述在卷（詳警卷第十二頁、第十三頁），復有
    在「東門超商」扣得之現金三千四百元、二千八百元、玩具
    手槍一支、自備機車鑰匙一支、螺絲起子一支、口罩一個、
    太陽眼鏡一付、半罩式安全帽一頂、黃色手提袋一只及上開
    機車一部（機車業已發還被害人林文彬）等物可資佐證，益
    徵證人程崇祐、蕭甫霖二人不利於被告之證述為可採。準此
    ，本件被告所為犯罪事實二(二)及犯罪事實二(三)加重強盜犯行
    ，均堪予認定，自應依法論罪科刑。
三、按刑法第三百二十一條第一項第三款之攜帶兇器加重竊盜罪
    ，係以行為人攜帶兇器竊盜為其加重條件，此所謂兇器，其
    種類並無限制，凡客觀上足對人之生命、身體、安全構成威
    脅，具有危險性之兇器均屬之，且祇須行竊時攜帶此種具有
    危險性之兇器為已足，並不以攜帶之初有行兇之意圖為必要
    ；刑法第三百二十一條第一項第三款之攜帶兇器竊盜罪及同
    法第三百三十條之攜帶兇器加重強盜罪係以行為人攜帶兇器
    竊盜或強盜為其加重條件，只要於竊盜或強盜時攜帶兇器，
    即構成加重竊盜或強盜罪名，因立法所規範者為攜帶兇器竊
    盜或強盜即屬於加重條件，而不以取出兇器犯之為必要，亦
    不以攜帶之初有持以行兇之意圖為限（最高法院七十九年台
    上字第五二五三號判例、九十四年度台上字第二一四九號判
    決參照）。查本件被告羅永強為強盜犯行時所攜帶之螺絲起
    子一支係金屬材質所製成，質地堅硬；其為強盜犯行時所攜
    帶之玩具手槍一支，其橘色滑套雖為塑膠材質，但內有金屬
    材質，槍身亦有金屬材質，橘色滑套及槍身可組合成一槍枝
    外型，內又有金屬材質之彈匣，且槍長約二十二公分、高約
    十五．五公分，質地堅硬，是上開螺絲起子及玩具手槍若持
    以行兇，客觀上足以對人之身體、生命、安全構成威脅，具
    有殺傷力，當屬刑法第三百二十一條第一項第三款所稱兇器
    之一種，其中螺絲起子一支被告雖未持以強盜，然其既攜往
    強盜現場，揆諸前揭最高法院判例及判決意旨，自係仍屬刑
    法第三百二十一條第一項第三款之兇器，先予敘明。
四、核被告羅永強就犯罪事實二(一)所為，係犯刑法第三百二十條
    第一項之普通竊盜罪；就犯罪事實二(二)及犯罪事實二(三)所為
    ，均係犯刑法第三百三十條第一項攜帶兇器強盜既遂罪。公
    訴人認就犯罪事實二(三)部分，被告係涉犯刑法第三百三十條
    第二項、第一項之攜帶兇器強盜未遂罪，其起訴法條尚有未
    合，惟因起訴之基本事實同一，復經告知變更後之罪名命被
    告一併答辯，應變更起訴法條予以審判。又犯罪事實二(三)被
    告在「東門超商」內施脅迫行為，使店員蕭甫霖不能抗拒，
    蕭甫霖旋交付現金一千元予被告之強盜既遂犯行，及被告隨
    後自行至收銀機再行拿取二千四百元，惟隨即遭店員蕭甫霖
    攔阻之強盜未遂犯行，二者時、地密切接近且係對相同對象
    實施犯罪行為，各行為間之獨立性極為薄弱，依一般社會健
    全觀念，在時間差距上，難以強行分開，在刑法評價上，應
    為數個舉動之接續施行，合為包括之一行為予以評價，而屬
    接續犯，應論以包括一罪之強盜既遂罪。被告所犯上開竊盜
    及強盜犯行，係於不同之時間、地點所犯，自屬犯意各別、
    行為互異，應予分論併罰。另被告曾犯幫助恐嚇犯行，於九
    十九年六月十五日經臺灣高等法院臺南分院以九十九年度上
    易字第三一九號判決判處有期徒刑四月確定，甫於九十九年
    七月三十日易科罰金執行完畢，有臺灣臺南地方法院檢察署
    刑案資料查註紀錄表及臺灣高等法院被告前案紀錄表各一份
    在卷可按，其於五年之內故意再犯本件有期徒刑以上之罪，
    均為累犯，均應依刑法第四十七條第一項加重其刑。另查被
    告於九十二年四月間起至九十九年七月間共有多次在奇美醫
    院精神科門診治療，經診斷患有精神病，有財團法人奇美醫
    院九十六年一月二十五日出具之診斷證明書一紙及奇美醫療
    財團法人奇美醫院一００年四月十四（１００）奇醫字第一
    七０五號函檢附之病歷在卷（詳偵查卷第三六頁；本院卷(一)
    第一０三頁至第一二二頁）足稽，參以被告經送精神鑑定其
    心理衡鑑結果，認其語文智商為六五、操作智商為五二、總
    智商為五八，大約在輕度智能不足之範圍，有上述司法精神
    鑑定報告書存卷可憑，其智能顯較一般人低，衡情若科以其
    加重強盜罪既遂之法定最低本刑有期徒刑七年，仍嫌過重，
    而有情輕法重之虞，在客觀上顯足以引起一般人之同情，足
    見其所為強盜犯罪情狀顯堪憫恕，爰均依刑法第五十九條之
    規定，予以減輕其刑，並就此部分同時具有加重及減輕事由
    ，依刑法第七十一條第一項規定先加後減其刑。爰審酌被告
    有如事實欄所載竊盜、搶奪及強盜前科素行，有前揭臺灣臺
    南地方法院檢察署刑案資料查註紀錄表及臺灣高等法院被告
    前案紀錄表各一份在卷可按，堪認其品性非佳，且甫因幫助
    恐嚇犯行，於九十九年七月三十日易科罰金執行完畢，未及
    八月即再為本件竊盜及強盜犯行，且其正值青壯年，不思以
    正途取財，僅因一時缺錢花用，即恣意竊取他人機車供己使
    用，並身穿黑色夾克、頭戴半罩式安全帽、戴太陽眼鏡、口
    罩，持玩具手槍至超商強盜財物，嚴重破壞社會治安，惟其
    行搶過程並未傷害被害人，手段尚非兇殘，且其強取之財物
    非鉅，並兼衡其國中肄業之智識程度、生活狀況、竊得之輕
    型機車已發還被害人林文彬，且業已與被害人林文彬、程崇
    祐、蕭甫霖三人達成和解賠償損害，此除據被害人程崇祐、
    蕭甫霖二人供陳在卷（詳本院卷(二)第三九頁、第四十頁、第
    四六頁）外，並有和解書三份在卷（詳本院卷(二)第三頁至第
    五頁）足稽，暨被告犯罪後坦承部分犯行之態度與檢察官求
    處應執行有期徒刑十五年尚嫌過重等一切情狀，各量處如主
    文所示之刑，並定其應執行刑，以資懲儆。
五、扣案之玩具手槍（含金屬彈匣一個）一支、黃色手提袋一只
    、口罩一個、太陽眼鏡一付及半罩式安全帽一頂，均為被告
    所有，業據被告供陳明確（詳本院卷(二)第一０四頁），且係
    供本案強盜犯罪所用之物，爰依刑法第三十八條第一項第二
    款之規定，宣告沒收之。至扣案被告持以行竊機車之自備機
    車鑰匙一支，被告供陳並非其所有，而係其胞弟所有（詳本
    院卷(二)第一０四頁）；另扣案之螺絲起子一支，雖係被告攜
    至強盜現場之物，惟被告並未持以強盜，又無事證足認係被
    告供預備犯罪之物，被告又否認為其所有。是扣案之自備機
    車鑰匙及螺絲起子各一支，均不符沒收之要件，爰均不予宣
    告沒收，併此敘明。
據上論斷，應依刑事訴訟法第二百九十九條第一項前段、第三百
條，刑法第三百二十條第一項、第三百三十條第一項、第四十七
條第一項、第五十九條、第五十一條第五款、第三十八條第一項
第二款，刑法施行法第一條之一，判決如主文。
本案經檢察官莊玲如到庭執行職務。
中    華    民    國    100    年    7    月    29    日
                  刑事第十四庭  審判長法  官  陳金虎  
                                      法  官  周紹武
                                      法  官  孫淑玉
以上正本證明與原本無異。
如不服本判決應於收受本判決後10日內向本院提出上訴書狀，並
應敘述具體理由。如未敘述上訴理由者，應於上訴期間屆滿後20
日內向本院補提理由書狀（均須按他造當事人之人數附繕本）「
切勿逕送上級法院」。   
                                      書記官  黃憶筑
中    華    民    國    100    年    7    月    29    日
附錄本案論罪科刑法條全文： 
中華民國刑法第三百二十條：
意圖為自己或第三人不法之所有，而竊取他人之動產者，為竊盜
罪，處五年以下有期徒刑、拘役或五百元以下罰金。
意圖為自己或第三人不法之利益，而竊佔他人之不動產者，依前
項之規定處斷。
前二項之未遂犯罰之。   
中華民國刑法第三百三十條：
犯強盜罪而有第三百二十一條第一項各款情形之一者，處七年以
上有期徒刑。
前項之未遂犯罰之。